【裁判字號】    98,家訴,18
【裁判日期】    981214
【裁判案由】    確認協議無效
【裁判全文】
臺灣士林地方法院民事判決
                                      98年度家訴字第18號
原      告  甲○○
訴訟代理人  顏維助律師
            乙○○律師
被      告  丙○○
訴訟代理人  紀冠伶律師
上列當事人間確認協議無效事件，本院於98年11月30日言詞辯論
終結，判決如下：
    主  文
原告之訴駁回。
訴訟費用由原告負擔。
    事實及理由
一、本件原告起訴主張：
  (一)緣兩造前曾於臺灣士林地方法院97年度監字第97號酌定未成
    年子女重大事項之行使事件，成立協議筆錄，依該協議筆錄
    第1 項記載：「…應按月於每月10日給付丁○○生活費新台
    幣捌萬元整（含本協議筆錄第2 條租金收益），相對人應將
    該款項入女兒丁○○帳戶內，由女兒丁○○管理使用…」兩
    造成立協議筆錄後，雖未有由丁○○及兩造三人共同決定開
    立之銀行帳戶（為確保生活費係由女兒丁○○管理使用），
    原告仍依約於每月給付8 萬元現金予丁○○，惟原告給付第
    1 個月（即民國97年10月份）新台幣（下同）8 萬元予丁○○後，丁○○於短短不到1 個月，即已經花費61,000元，金
    錢價值觀已有偏差，影響其健全身心之發展，原告甚為驚愕
    ，除變通方式給付生活費（每月2 萬元由丁○○作為日常生
    活、教育花費之用，其餘6 萬元部分暫放於保險箱，若欲動
    用時再行動支），並對於訂立協議書未充分預料而難辭其咎
    ，此益徵上開協議顯有違反為未成年子女丁○○之最佳利益
    。
  (二)查丁○○為剛滿17歲之高二女生，從未外出工作以付出勞力
    獲取金錢，其健全及正確之金錢觀尚未建立，此每月之8 萬
    元若直接由其自行管理使用，恐造成不良之影響，如金錢及
    價值觀之扭曲，安全受到威脅等，本於對未成年子女丁○○
    之保護、教養之權利義務，以及為其財產之處分及重大事項
    權利之行使之最佳利益，上開協議筆錄第1 項「由女兒丁○○管理使用」之約定自有違反民法第1084條第2 項、第1088
    、1089條之強制規定，而屬無效。
  (三)查原告給付97年10月份第1 個月之現金8 萬元予丁○○後，
    丁○○於短短不到1 個月，即已經花費6 萬1 千元，金錢價
    值觀已有偏差，影響其健全身心之發展，已非兩造訂約時所
    得預料，若依原協議筆錄所載「由女兒丁○○管理使用」，
    除有違前述保護、教養之權利義務及最佳利益規定外，亦失
    原告為善盡監護丁○○之訂約旨趣，而有顯失公平之處，原
    告自得依民法第227 條之2 規定，請求命被告與原告另行約
    定為「女兒丁○○欲使用時，於甲○○確認使用之目的合於
    丁○○日常生活、教育所需後，由甲○○核撥所需款項予丁○○」，以變更原無效約定之效果。
  (四)因兩造於鈞院97年度監字第97號簽立協議筆錄後，對於原告
    給付兩造所生女兒丁○○生活費方式之約定，原告認該協議
    筆錄第1 項「由女兒丁○○管理使用」之約定已與民法第10
    84條第2 項、第1088條及第1089條規定相悖，有違民法親屬
    編所強制規定照護未成年子女最佳利益之規範意旨，依民法
    第71條前段應屬無效，被告則認該項約定並無無效問題，故
    原告對於其如何給付丁○○生活費之方式等攸關原告履行義
    務之私法上地位，因被告否認原告上開主張，致生不明確及
    原告履行義務之私法上地位有受侵害之危險，而此項危險得
    以確認判決除去者，則原告提起本件確認協議筆錄第1 項「
    由女兒丁○○管理使用」之約定無效，自有即受確認判決之
    法律上利益。又本件係因生活費給付關係下之給付方式約定
    發生不明確情況，而屬法律關係基礎事實存否之訴，原告依
    前揭民事訴訟法第246 條第1 、2 項規定提起本件確認訴訟
    ，自屬適法、妥當。
  (五)又因原告為給付丁○○生活費，依民法親屬編所強制規定照
    護未成年子女最佳利益之規範意旨（民法第1084條第2 項、
    第1088條及第1089條規定），請求鈞院判命被告即丁○○之
    母為一定之意思表示，核該聲明並無不能強制執行或無訴之
    利益情事，自屬適法、妥當。
  (六)對被告答辯之陳述：
    (1)被告所為答辯顯與本件確認協議筆錄第1 項之約定是否無
      效及被告應對原告為另行約定之意思表示等待證事實無關
      ，且所為答辯均非真實，此可觀監護訪視調查報告書，即
      可明瞭。
    (2)兩造簽立協議筆錄後，原告即依約於每月給付8 萬元現金
      予丁○○，惟丁○○於短短不到1 個月，即已經花費6 萬
      1 千元，其金錢價值觀已有偏差，為免影響其健全身心之
      發展，原告遂變通給付生活費方式，惟原告並無拒付生活
      費，況丁○○為原告唯一女兒，自其年幼時即不吝於為其
      添購其所喜愛之物品，疼愛至極，白手起家事業有成之原
      告豈會吝於給付8 萬元予女兒丁○○，本件原告所主張之
      給付方式實係為糾正其金錢價值觀及健全身心之發展，並
      非如被告所辯。
    (3)原告係投資於兩岸三地之臺商，自67年起自行創業迄今，
      竟遭最信任之配偶即被告丙○○背叛，致所建立之公司及
      事業體，全數登記予被告娘家兄、姐、弟等人所有，對於
      原告請求歸還乙事，渠等均加以拒絕，原告並就上開不法
      行為對被告及其娘家等人提出訴訟，而被告所稱568 萬美
      金部分係身為集團事業體實際負責人之原告為集團事業內
      各公司作資金調度（按原告所建立之集團事業所使用之帳
      戶除各公司之銀行存摺外，並兼及原、被告之存摺，此自
      80年代起迄今均未有何變異，亦與一般中小企業臺商赴大
      陸設廠投資情形無異），並非如被告所辯，況集團事業係
      由原告獨立出資設立而為實際負責人，集團事業所使用之
      公司、個人帳戶內資金，均屬原告經營事業所得，豈有被
      告所稱私吞入己情形，足徵被告所辯並非真實。
    (4)原告於發見被告及其娘家等人之不法犯行後，被告為掩飾
      其犯行，經他人指點後，企圖製造原告不良形象，遂故意
      以言語挑釁，並趁機加以錄音，而原告在遭其最信任之配
      偶背叛之際，復又遭被告以言語挑釁、刺激情緒性字眼脫
      口而出，顯難認悖於常情，被告所提保護令等，除與本件
      無關外，亦係刻意隱暱渠與娘家人等共同侵吞原告財產之
      事實真象所為，自無可信。
    (5)又原告固於96年10月後即未支付家庭生活費予被告母女，
      並將被告在公司職位予以降職減薪等云云，惟原告對於被
      告上開不法犯行，本應予以解職並追討任職時薪資，然因
      考量夫妻關係，遂發函調整被告之公司職務為顧問，每月
      4 萬元，可自由不到公司，相較被告對原告所為侵吞財產
      不法犯行，原告調整被告職務行為，已屬寬厚。
    (6)至被告辯稱坐落○○市○○路○○ 巷○○弄○號○樓房地，
      所收取之租金皆指定由承租人匯入女兒丁○○之帳戶，丁○○從未因該租金之獲益而浪費成性，反而養成儲蓄及適
      時供作投資理財所用之習慣云云。然查，丁○○於收受原
      告所給予97年10月之生活費8 萬元後，於短短不到1 個月
      ，即已經花費61,000元，對於金錢觀念已有嚴重偏差，豈
      有被告所辯投資理財習性，顯見被告所辯純屬誇虛，況上
      開房地之租金去向為何，被告何以未提出說明，反稱丁○○從未因該租金之獲益而浪費成性，反而養成儲蓄及適時
      供作投資理財所用之習慣云云，顯係聲東擊西，足徵被告
      上開所辯，自非可信。
  (七)綜上，並聲明：(1)確認臺灣士林地方法院97年度監字第97號
    協議筆錄第1 項「由女兒丁○○管理使用」之約定無效；(2)
    前項無效部分，請求命被告與原告另行約定為「女兒丁○○
    欲使用時，於甲○○確認使用之目的合於丁○○日常生活、
    教育所需後，由甲○○核撥所需款項予丁○○」；(3)訴訟費
    用由被告負擔。
二、被告則答辯略以：
  (一)原告所述除簽訂協議筆錄乙節為真實外，其餘皆與事實不符
    ，原告於97年10月份給付丁○○之8 萬元，丁○○一毛也未
    花用，事實是原告企圖藉機毀約，冀以達拒付按月應給付8
    萬元之目的。
  (二)兩造為夫妻，婚後育有女兒丁○○一人，目前已年逾17歲。
    96年3 月間起，原告私自領取兩造辛苦經營事業所得之700
    萬美金，並將其中568 萬美金（合計約新台幣1 億8 千7 百
    44萬餘元）侵吞入己。且自96年起，原告即不斷對被告施予
    精神上之不法傷害；原告並自96年10月間起拒絕再支付被告
    母女每月18萬元之生活費用，暨任意降調被告在公司之職務
    ，苛扣應給付予被告之薪資。嗣經被告提起保護令之聲請（
    業經鈞院家事庭核發97年度家護字第203 號民事通常保護令
    ）；暨請求判決離婚，酌定未成年子女監護及分配兩造婚後
    之剩餘財產，刻正經鈞院家事庭以97年度婚字第240 號（泰
    股）審理中。
  (三)又坐落○○市○○區○○路○○ 巷○○弄○號○樓之房地，原
    登記於被告名下，89年間經被告贈與兩造所生女兒丁○○所
    有，並自92年1 月1 日起由被告以女兒名義出租予訴外人戊○○等使用，所收取之租金皆指定由承租人逕自匯入丁○○
    之帳戶，從無遲誤。而丁○○從未因該租金之獲益而浪費成
    性，反而養成儲蓄及適時供作投資理財所用之習慣，此並為
    原告所明知。孰料，原告自96年10月起不僅拒絕支付被告母
    女生活費；且自兩造爭訟後，原告竟擬強制收回登記予女兒
    名下之上開房地，以供自己使用，企圖斷絕被告母子之經源
    。原告不惜寄發不實內容之存證信函予承租人外，並企圖以
    誹謗承租人名譽方式，迫使承租人搬遷。茲為保護未成年女
    兒之權益，被告不得不具狀向鈞院家事庭提出在兩造離婚爭
    訟期間之「酌定子女權利、義務之行使、負擔之假處分聲請
    」，案經鈞院家事庭以97年度家全字第44號（泰股）審理，
    並定97年9 月30日9 時40分開庭進行調查。庭訊當天，在法
    官以維子女之最佳利益之勸諭下，經協商近3 個多小時後，
    方於當天中午近１點時分，兩造乃達成協議，並當庭簽署：
    原告應按月於每月10日前給付8 萬元之生活費用並將該款項
    入女兒丁○○帳戶內，由丁○○管理使用之協議筆錄。查兩
    造之所以決定將每月8 萬元之生活費交由女兒丁○○管理使
    用，無非係因：1.兩造所生女兒丁○○斯時已近17歲，要非
    無管理自己財務之能力；2.則鑑於兩造婚姻關係已達破裂之
    程度，雖女兒平日皆由被告照顧，母女關係融洽，惟原告拒
    絕將該款項交由被告管理；3.則鑑於原告自96年10月起即拒
    付被告母女生活費用已近一年，猶恐原告出爾反爾，自有令
    其確實將生活費用款項交出以保女兒之權益等原因下，雙方
    乃達成上開生活費用應由原告逕自匯入丁○○之帳戶內之協
    議；4.為達監護未成年女兒丁○○權益之目的，雙方同意將
    該款項匯入未成年女兒丁○○個人帳戶，並冀以監察女兒款
    項之使用。至於每月8 萬元之生活費用，緣於兩造婚後累積
    近數億元之資產，暨迄96年10月前，原告皆按月給付18萬元
    予被告以供被告母女之生活費用所需，該8 萬元係供女兒日
    常生活及學雜費所需。加以，兩造所生女兒丁○○年滿17歲
    ，自小及長，並無浪費惡習，亦無不良習性或偏差之行為，
    支出後之餘額可培養其儲蓄之良好品德；暨在有銀行帳戶足
    以監察女兒款項支出使用等情以觀，自難謂該金額之約定有
    高估之嫌。
  (四)鑑於原告經常有自毀承諾，不信守諾言之劣行下，為期女兒
    之權益獲得保障，乃於當天簽署協議同時，要求法院應將兩
    造之前開協議製作成協議筆錄，以確保原告萬一又毀約時，
    得在不經訴訟之情況下，逕予強制執行。原告首肯，當場經
    承辦法官，依民法第1089條以酌定未成年子女重大事項為由
    ，另行分案，將兩造前開協議書之所有內容，除第六條協議
    事項（即：以上協議內容係由甲乙雙方基於自由意志磋商而
    成。甲乙雙方於充分瞭解本協議書涵義後始同意簽字，日後
    應確實遵守本協議內容，不得異議或反悔。）外，製作成97
    年度監字第97號酌定未成年子女重大事項之行使事件之協議
    筆錄在案，以確保未成年女兒之權益。
  (五)孰料，原告僅依上開協議給付第一期之生活費用後，於97年
    11月7 日即書函件一紙，表明其不僅拒絕於同年11月20日前
    給付8 萬元；且將原訂應於每月10日前匯入8 萬元予丁○○
    帳戶之約定，逕自變更為於每周給付5,000 元，其餘60,000
    元由原告自己保管，女兒丁○○需向原告說明使用緣委後始
    能提用。女兒為此書信函乙紙向被告求助，被告因而寄發存
    證信函乙份催告原告履行，詎原告以○○郵局○○郵局存證
    號碼第00000 號乙紙，堅不依兩造協議履行，被告無奈下，
    不得不狀請臺灣臺北地方法院執行處，逕予強制執行。
  (六)查兩造達成協議後，原告先是以需另行開立未成年女兒丁○○之銀行帳戶為由，堅持以現金8 萬元直接交付予女兒。嗣
    又要求女兒應將現金交出由原告保管，女兒無奈，只得將自
    己存放於抽屜中現金19,000元交出，詎原告竟因而指稱女兒
    已將該月生活費用8 萬元花費僅餘19,000元。原告進而再以
    該理由，要求每月僅實付現金2 萬元，其餘皆由其保管在原
    告自己的保險箱中。惟所謂保管在保險箱中之說，無非是原
    告惡意減縮給付金額之託辭罷了，實則原告自兩造訴訟離婚
    起即已著手進行脫產，本件訴訟之提出，要非出於保護教養
    子女之權益之故，而純係藉訴訟之進行兔脫法院之執行，冀
    以繼續遂其惡意脫產之目的等語，並聲明：(1)原告之訴駁回
    ；(2)訴訟費用由原告負擔。
三、按確認法律關係之訴，非原告有即受確認判決之法律上利益
    者，不得提起之；確認證書真偽或為法律關係基礎事實存否
    之訴，亦同，民事訴訟法第247 條第1 項定有明文。又此所
    謂即受確認判決之法律上利益，係指因法律關係之存否不明
    確，致原告在私法上之地位有受侵害之危險，而此項危險得
    以對於被告之確認判決除去之者而言，故確認法律關係成立
    或不成立之訴，苟具備前開要件，即得謂有即受確認判決之
    法律上利益（最高法院42年度台上字第1031號判例參照）。
    次按調解經當事人合意而成立；調解成立者，與訴訟上和解
    有同一之效力。調解有無效或得撤銷之原因者，當事人得向
    原法院提起宣告調解無效或撤銷調解之訴。民事訴訟法第41
    6 條第1 、2 項亦有明文。再按和解成立者，與確定判決有
    同一之效力，且得為執行名義，民事訴訟法第380 條第1 項
    、強制執行法第4 條第3 款亦分別定有明文。經查：
  (一)原告雖主張兩造於本院97年度監字第97號酌定未成年子女重
    大事項之行使事件，於調解程序中所為之協議內容其中第1
    項：「相對人（即原告甲○○）應自民國97年10月1 日起迄
    丁○○（民國○○年○ 月○○日生，身分證字號：Ｚ000000000號
    ）年滿20歲止，應按月於每月10日給付丁○○生活費新台幣
    捌萬元整（含本協議筆錄第2 條租金收益），相對人應將該
    款項入女兒丁○○帳戶內，由女兒丁○○管理使用。」部分
    ，因違反民法第1084條第2 項、第1088條及第1089條之規定
    ，不符合未成年子女最佳利益，依民法第71條前段，應屬無
    效之協議，且被告否認原告上述主張，故兩造間因該協議所
    生之私法上權利存否即屬不明確，致原告在私法上之地位有
    受侵害之危險，而此項危險之狀態，得以確認判決除去之，
    從而原告提起本件訴訟顯具有確認之法律上利益云云，並提
    出本院97年度監字第97號酌定未成年子女重大事項之行使事
    件97年9月30日調解協議筆錄影本為證。
  (二)惟依上揭規定可知，調解成立者，既與確定判決有同一之效
    力，則如欲對已成立之調解提起救濟，亦應依法定之救濟途
    徑，向原法院提起宣告調解無效或撤銷調解之訴，否則豈非
    形同亦得對確定判決提起確認判決無效之訴。況確認之訴，
    除確認證書真偽之訴外，應以法律關係為訴訟標的，此觀民
    事訴訟法第247 條規定自明。已成立之調解並非法律關係本
    身，難認得為確認之訴之訴訟標的，原告以本院97年度監字
    第97號調解協議作為本件確認之訴之訴訟標的，已難認有受
    確認判決之法律上利益。
  (三)退步言，縱認原告得提起本件確認之訴，惟就兩造之女丁○○自97年10月份至98年9 月份止，其生活費用支出狀況觀之
    ，原告雖共支付丁○○扶養費951,338 元，惟丁○○之銀行
    帳戶內仍餘有763,349 元，丁○○過去一年僅花用187,989
    元，平均每月僅花費15,666元（187,989/12=15,666 ，元以
    下四捨五入），此有丁○○設於○○銀行活期儲蓄存款（帳
    號：0000-00-000000-00） 存摺影本、丁○○生活費用使用
    說明表等在卷可稽，足認兩造之未成年子女丁○○並無奢侈
    浪費之情事。原告主張因前揭調解協議之約定使李婉真之金
    錢價值觀有所偏差，該協議不利於丁○○之最佳利益，丁○○於1 個月內花費6 萬1 千元云云，顯非事實，殊無可採。
    又原告雖另主張其除給付李婉真每月80,000元之扶養費外，
    每月尚有支付丁○○1 至2 萬元，惟遭被告否認，原告復未
    據其舉證以實其說，尚難採信。綜上所述，原告請求確認原
    告與被告丙○○間於本院97年度監字第97號所作成之調解協
    議，其中第1 項約定無效之主張，顯無理由，應予駁回，又
    原告上開主張既無理由，原告另主張應改定原調解協議第1
    項之請求，亦無理由，同應駁回。
四、本件事證已臻明確，兩造其餘攻擊防禦方法及訴訟資料，經
    斟酌後認對判決之結果不生影響，爰不逐一詳予論駁，附此
    敘明。
五、據上論結，原告之訴為無理由，依民事訴訟法第78條，判決
    如主文。
中    華    民    國    98    年    12    月    14    日
                  家事庭法  官  李昆霖
以上正本證明與原本無異。
如對本判決上訴，應於判決送達後20日之不變期間內，向本院提
出上訴狀。
中    華    民    國    98    年    12    月    14    日
                        書記官  羅郁文


司法院資訊處製作；財團法人民間司法改革基金會備份。
